【裁判字號】    99,簡上,23
【裁判日期】    990805
【裁判案由】    債務人異議之訴
【裁判全文】
臺灣高雄地方法院民事判決              99年度簡上字第23號
上  訴  人  丁○○
            乙○○
共      同
訴訟代理人  李靜怡律師
被上訴人    丙○○○
            甲○○
共      同
訴訟代理人  張標全律師
上列當事人間債務人異議之訴事件，上訴人對於民國98年11月19
日本院98年度雄簡字第3504號第一審判決提起上訴，本院於民國
99年7 月22日言詞辯論終結，判決如下：
    主  文
上訴駁回。
第二審訴訟費用由上訴人負擔。
    事實及理由
壹、程序方面：
一、按確認之訴非被上訴人有即受確認判決之法律上利益者，不
    得提起。所謂即受確認判決之法律上利益，係指法律關係之
    存否不明確，被上訴人主觀上認其在法律上之地位有不安之
    狀態存在，且此種不安之狀態，能以確認判決將之除去者而
    言，若縱經法院判決確認，亦不能除去其不安之狀態者，即
    難認有受確認判決之法律上利益（最高法院52年臺上字第12
    40號判例參照）。查本件被上訴人丙○○○起訴主張確認本
    院民國93年3 月2 日93年度執字第10646 號債權憑證所示新
    台幣（下同）133,619 元及其利息、違約金之債權不存在、
    被上訴人甲○○起訴主張本院78年1 月13日78年度執字第25
    6 號債權憑證所示之剩餘債權165,556 元之債權不存在。茲
    因被上訴人對上訴人之前開債權是否存在，關係兩造之財產
    權至鉅，並致被上訴人之財產權有遭侵害之虞，而在私法上
    之地位有受侵害之危險，且上開不安之狀態得以確認判決除
    去，則被上訴人依民事訴訟法第247 條規定提起本件確認之
    訴，即有受確認判決之法律上利益，合先敘明。
二、按執行名義成立後，如有消滅或妨礙債權人請求之事由發生
    ，債務人得於強制執行程序終結前，對於債權人提起異議之
    訴，強制執行法第14條第1 項定有明文，是依該條規定提起
    債務人異議之訴者，應於強制執行程序終結前為之。本院97
    年度司執字第122611號清償債務執行程序，尚在債務人丙○○○所有之不動產經查封後為拍賣公告之階段，該強制執行
    程序尚未終結；另臺灣嘉義地方法院（下稱嘉義地院）91年
    度執字第51 28 號給付票款執行程序，嘉義地院民事執行處
    雖於91年9 月13日發移轉命令，就被上訴人甲○○對於臺灣
    必成股份有限公司（下稱臺灣必成公司）之薪津債權，每月
    應領薪津在1 萬元範圍內移轉予上訴人乙○○，然此依強制
    執行法第115 條之1 規定所發之移轉命令，須待將來薪資債
    權發生時，始生債權移轉之效力，就債務人尚未到期發生之
    薪資債權，債權人並未受償，執行法院縱可為案件之報結，
    但就未到期薪資債權部分之執行程序則尚未終結，故該給付
    票款強制執行程序亦尚未終結。是被上訴人2 人提起本件債
    務人異議之訴，均合於前開程序規定，先予說明。
貳、實體方面：
一、被上訴人起訴主張：
  (一)被上訴人甲○○與訴外人吳春敏、吳志賢及吳劉鴛鴦為連帶
    債務人，於民國73年7 月間向上訴人丁○○及訴外人陳玉蘭
    、呂菊孿、孫施最、吳仲文借款新臺幣（下同）70萬元，約
    定債權權利範圍分別為4/14、3/14、3/14、2/14、2/14，並
    以被上訴人甲○○與吳春敏、吳志賢所有之高雄市○○區○○段759-21號號土地及其上81號建號即門牌號碼高雄市○○
    區○○街32巷13號2 樓之房屋（下稱系爭不動產）併設定70
    萬元抵押權，且交付由被上訴人甲○○、吳春敏、吳志賢、
    吳錦德、真慶企業有限公司及其法定代理人吳劉鴛鴦所共同
    簽發，發票日73年11月1 日、面額70萬元之本票乙紙（下稱
    系爭本票），作為借款及收款憑據。嗣因被上訴人甲○○及
    其他連帶債務人無力清償，上訴人乙○○乃以無償受讓自上
    訴人丁○○之上開本票聲請裁定強制執行，經本院以73年度
    票字第8005號裁准後，上訴人乙○○持上開執行名義向本院
    聲請強制執行，經74年度執字第427 號強制執行，拍賣上開
    抵押土地、房屋，拍賣金額分別為612,750 元、204,250 元
    ，陳玉蘭等人並均因抵押債權人而部分受償，分配結果，尚
    積欠上訴人丁○○133,619 元、上訴人乙○○619,375 元。
  (二)上訴人丁○○就尚未受償之133,619 元，向嘉義地院聲請核
    發支付命令，經該院以88年度促字第1302號受理，被上訴人
    甲○○收到支付命令後提出異議，嗣上訴人丁○○與被上訴
    人甲○○於88年5 月5 日以該院88年度嘉簡字第392 號達成
    訴訟上和解，和解內容為：被上訴人甲○○願給付上訴人丁○○20萬元，上訴人丁○○其餘請求拋棄，被上訴人甲○○
    並已按月給付完畢。惟上訴人丁○○就上開133,619 元之同
    一債權，另向嘉義地院對吳劉鴛鴦聲請核發支付命令，經該
    院以88年度促字第13701 號受理，因吳劉鴛鴦未於法定期間
    內提出異議，致該支付命令於88年4 月20日確定，上訴人丁○○取得前開支付命令確定之執行名義後，向本院聲請對吳
    劉鴛鴦之財產強制執行無效果，乃經本院核發93年度執字第
    10646 號債權憑證。又上訴人丁○○知悉吳劉鴛鴦已於96年
    4 月26日死亡，被上訴人丙○○○為吳劉鴛鴦之女，為其繼
    承人之一，乃委託訴外人林耀南於97年6 月17日向被上訴人
    丙○○○索討35,000元，作為吳劉鴛鴦上開積欠上訴人丁○○欠款之清償，被上訴人丙○○○亦已支付完畢。然上訴人
    丁○○仍不滿足，復持本院93年度執字第10646 號債權憑證
    ，聲請對被上訴人丙○○○所有之高雄市○○區○○段967
    號號土地及其上201 號建號即門牌號碼高雄市○○區○○路
    311 巷58弄4 號之房屋強制執行，經本院以97年度司執字第
    122611號受理在案。
  (三)系爭本票係作為上開70萬元借款之收款憑據，而於設定抵押
    權同時簽發系爭本票交由債權人收執，被上訴人甲○○與上
    訴人乙○○間並無任何債權債務關係，然被上訴人乙○○卻
    持系爭本票向本院聲請本票裁定強制執行，並於本院74年度
    執字第427 號強制執行程序分得104,444 元，上訴人乙○○
    再就分配後債權餘額619,375 元，向本院聲請對上訴人甲○○之財產強制執行無效果，經本院核發78年度執字第256 號
    債權憑證。上訴人乙○○又於91年間持該債權憑證向嘉義地
    院聲請對被上訴人之薪資執行扣薪命令，經該院以91年度執
    字第5128號受理在案，自91年迄起訴之際，被上訴人甲○○
    被扣薪共779,630 元，尚餘165,556 元。惟本院74年度執字
    第427 號強制執行，該次執行拍賣抵押之系爭不動產，上訴
    人丁○○、陳玉蘭、呂菊孿、孫施最、吳仲文與上訴人乙○○已共受償425,211 元，就70萬元借款債務應只剩本金加利
    息共298,605 元。而被上訴人甲○○於嘉義地院88年度嘉簡
    字第392 號給付借款事件與上訴人丁○○達成和解，就上訴
    人丁○○所餘債權133,619 元已清償完畢，則此時借款債務
    應只剩164,98 9元，然上訴人乙○○向嘉義地院聲請強制執
    行扣押被上訴人甲○○之薪水已超過所剩債務之金額。
  (四)綜上，被上訴人甲○○於88年5 月5 日與上訴人丁○○以20
    萬元成立和解，並給付和解金額完畢，則其積欠上訴人丁○○之133,619 元債務已消滅，故上訴人丁○○對吳劉鴛鴦及
    被上訴人甲○○已無任何借款債權存在，而上訴人乙○○自
    上訴人丁○○無償繼受系爭本票之權利，因上訴人丁○○之
    債權已受清償完畢，則上訴人丁○○對被上訴人甲○○已無
    權存在，被上訴人甲○○亦得以票據之原因關係對抗上訴人
    乙○○，而主張被上訴人乙○○對甲○○無債權存在等語。
    為此，爰依強制執行法第14條提起債務人異議之訴及確認債
    權不存在之訴，並於原審聲明：(一)本院97年度司執字第1226
    11號清償債務強制執行事件所為之強制執行程序，應予撤銷
    。(二)確認上訴人丁○○對被上訴人丙○○○如本院93年3 月
    2 日93執字第10646 號債權憑證所示133619元及其利息、違
    約金之債權不存在。(三)嘉義地院91年度執字第5128號給付票
    款強制執行事件所為之強制執行程序，應予撤銷。(四)確認上
    訴人乙○○對被上訴人甲○○本院78年1 月13日78年度執字
    第256 號債權憑所示之剩餘債權165, 556元債權不存在。
二、上訴人則辯以：
  (一)上開抵押債務因被上訴人甲○○等未依約定期限清償債務，
    上訴人丁○○等人遂聲請拍賣抵押物，經執行分配後，上訴
    人丁○○尚有133,619 元未受償；因被上訴人甲○○等未自
    動履行債務，上訴人丁○○就未受償部分對吳劉鴛鴦聲請核
    發支付命令，並經本院88年度促字第13701 號支付命令確定
    在案，上訴人丁○○依上開確定支付命令為執行名義，對吳
    劉鴛鴦之繼承人即丙○○○聲請強制執行於法並無不合。上
    訴人丁○○於嘉義地院88年度嘉簡字第392 號清償借款事件
    就原本轉讓予上訴人乙○○之系爭本票債權其中20萬元部分
    與被上訴人甲○○達成和解，上訴人乙○○事後於91年對甲○○聲請本票債權強制執行時已主動扣除和解之20萬元部分
    。另被上訴人吳秀梅主張已給付上訴人丁○○之受託人林耀
    南35,000元而清償完畢，然上訴人丁○○從未授權林耀南處
    理該筆債務，此為被上訴人丙○○○與林耀南間之糾紛，與
    上訴人丁○○無涉。故被上訴人丙○○○請求撤銷本院97年
    度司執字第122611號強制執行程序及請求確認上訴人丁○○
    133,619 元債權不存在，顯無理由。
  (二)被上訴人甲○○等5 人向丁○○等5 人借款70萬元之際，除
    提供系爭不動產設定抵押權，並立有切結書，切結書第2 條
    約定：「立切結書人茲簽發本票壹紙作為借收款憑據，並於
    有違約時作為違約金，無違約時將作為本金清償。」（下稱
    系爭切結書) ，而雙方抵押權設定契約書約定債務清償日期
    為73年12月31日，嗣因被上訴人甲○○等未依約清償債務，
    系爭本票自屬約定應給付之違約金，爾後上訴人丁○○等將
    本票轉讓予乙○○並無不法。又因票據無因性原則，被上訴
    人甲○○與系爭本票執票人即上訴人乙○○間並非票據之直
    接前後手，則被上訴人甲○○不得以原因關係對抗上訴人乙○○。上訴人乙○○持系爭本票聲請裁定准予強制執行時，
    被上訴人甲○○等人均未表示異議，故上訴人乙○○以該本
    票裁定為執行名義，經本院74年度執字第427 號強制執行程
    序分配後尚有619,375 元未受償，再聲請本院78年度執字第
    256 號強制執行亦無效果；因被上訴人甲○○等遲未履行債
    務，上訴人乙○○就不足額部分扣除上開和解金額20萬元後
    ，對甲○○聲請強制執行，故聲請強制執行之金額僅為429,
    630 元（計算式：619,375 元－200,000 元＋3,521 元執行
    費＝422,896 元，但因計算錯誤或繕打錯誤而載為429,630
    元），嗣經嘉義地院91年度執字第5128號執行扣薪在案，故
    上訴人甲○○請求撤銷上開強制執行程序及確認乙○○之16
    5, 556元債權不存在，顯無理由。並於原審聲明：被上訴人
    之訴駁回。
三、原審經審理結果，准許被上訴人之全部請求。上訴人提起上
    訴，並於本院聲明：(一)原判決廢棄。(二)被上訴人在第一審之
    訴駁回。被上訴人則聲明：(一)上訴駁回。
四、兩造不爭執之事實：
  (一)被上訴人甲○○與吳春敏、吳志賢、吳錦德及吳劉鴛鴦等5
    人為連帶債務人，共同向上訴人丁○○及陳玉蘭、呂菊孿、
    孫施最、吳仲文借款70萬元，於抵押權設定契約書約定債權
    權利範圍分別為4/14、3/14、3/14、2/14、2/14，計算結果
    上訴人丁○○之債權額為20萬元（70萬元×4/14＝20萬元）
    ，且各該債權人均依上開比例於本院74年執字第427 號執行
    程序分配受償；就系爭借款債務，被上訴人甲○○等人於73
    年11月1 日以被上訴人甲○○與吳春敏、吳志賢、吳錦德共
    有之系爭不動產設定70萬元抵押權予全部債權人，並書立切
    結書及系爭本票，作為借款及收款憑據。
  (二)上訴人乙○○經聲請本院73年度票字第8005號裁准本票強制
    執行後，以之為執行名義聲請強制執行，經本院74年度執字
    第427 號強制執行拍賣系爭不動產等標的物，不動產部分拍
    定價格612,750 元，抵押債權人依上開債權比例優先受償，
    分別為上訴人丁○○91,647元，陳玉蘭68,736元、呂菊孿68
    ,736元、孫施最45,824元、吳仲文45,824元，上訴人丁○○
    分配後不足額為133,619 元；上訴人乙○○則就另拍賣價金
    204,250 元部分分配104,444 元，不足額為619,375 元。
  (三)上訴人丁○○就上開未受償之133,619 元訴請被上訴人甲○○返還，雙方於嘉義地院88年度嘉簡字第392 號給付借款事
    件審理中，於88年5 月5 日成立訴訟上和解，和解內容為被
    上訴人甲○○願給付上訴人丁○○20萬元，並自88年5 月10
    日起，按月於每月10日給付1 萬元，至清償完畢止，如一期
    不為履行，視為全部到期，上訴人丁○○其餘請求拋棄，被
    上訴人甲○○嗣後已按月清償完畢。
  (四)上訴人丁○○就上開強制執行分配後不足額之133,619 元之
    相同債權，向嘉義地院聲請對吳劉鴛鴦核發支付命令，經該
    院以88年度促字第13701 號核發支付命令，並於88年4 月20
    日確定。上訴人丁○○取得執行名義後，於93年間向本院聲
    請強制執行，經本院以93年度執字第10646 號強制執行而無
    效果，本院於93年3 月2 日核發債權憑證。
  (五)上訴人乙○○就上開74年度執字第427 號強制執行不足額之
    619,375 部分，再聲請本院78年度執字第256 號強制執行無
    效果並核發債權憑證，乙○○於91年間持以向嘉義地院聲請
    對被上訴人甲○○核發扣薪命令，就被上訴人甲○○於臺灣
    必成公司）之薪資予以強制執行，自91年12月至98年3 月12
    日起訴時止，已扣薪共779,630元，尚餘165,556 元。
五、本件之爭點：
  (一)系爭本票與系爭不動產所擔保之借款債權，究係同一債權抑
    或是另一債權？亦即本件係僅有單一借款債權抑或是另存有
    系爭本票債權？
  (二)被上訴人丙○○○與上訴人丁○○間是否有債權債務關係存
    在？被上訴人甲○○與上訴人乙○○間是否有債權債務關係
    存在？
六、得心證之理由：
  (一)系爭本票與系爭不動產所擔保之借款債權，究係同一債權抑
    或是另一債權？亦即本件係僅有單一借款債權抑或是另存有
    系爭本票債權？
    1.按解釋意思表示，應探求當事人之真意，不得拘泥於所用
      之辭句，民法第98條定有明文。又系爭切結書第1 點載明
      ：立切結書人甲○○與其他4 位債務人，將系爭不動產設
      定抵押權借款70萬元；第2 點則載有：立切結書人茲簽發
      本票壹紙作為借收款憑據，並於有違約時作為違約金，無
      違約時作為本金清償等字句。而系爭不動產抵押權設定契
      約書上則載：利息依照中央銀行核定放款利率，違約金另
      按每百元日息5 分計算。兩相比較，於借款70萬元之際，
      債權人與債務人雙方既已於抵押權設定契約書上載明違約
      金之計算基準，已難認債務人有再另立切結書做為違約金
      約定之必要；再切結書上亦載明系爭本票係作為「借收款
      憑據」，應認債務人等於借款之際，除設定抵押權為借款
      擔保以外，另簽發與借款額相同之票面金額本票，係交付
      債權人作為借款交付證明之用，難認係屬違約金之約定。
      是上訴人辯稱雙方抵押權設定契約書約定債務清償日期為
      73年12月31日，被上訴人甲○○等未於73年12月31日前清
      償債務，即應另負擔違約金70萬元，並約定以系爭本票作
      為違約金債權乙節，洵屬無據；是系爭本票與不動產所擔
      保之借款應屬同一債權，即本件僅有70萬元債權存在，並
      無以系爭本票約定之違約金債權存在。
  (二)被上訴人丙○○○與上訴人丁○○間是否有債權債務關係存
    在？被上訴人甲○○與上訴人乙○○間是否有債權債務關係
    存在？
    1.上訴人主張被上訴人甲○○於73年間向上訴人丁○○等5
      人借款70萬元，並以系爭不動產設定70萬元抵押權，同時
      交付系爭本票作為借款及收款之憑據，而系爭本票與上開
      借款係同一債權乙節，已如前述，則上訴人乙○○持本票
      裁定聲請本院74年度執字第427 號強制執行拍賣抵押標的
      物等分配結果，除抵押債權人已各受償上訴人丁○○91,6
      47元，陳玉蘭68,736元、呂菊孿68,736、孫施最45,824、
      吳仲文45,824元外，上訴人乙○○亦獲分配104,444 元之
      事實，均有上開執行所得金額分配表可參，且為兩造所不
      爭執，上開獲償之金額自應均認係清償系爭本票所擔保之
      70萬元債權之一部受償，依此計算結果，系爭本票債權共
      已受償425,211 元，應可認定。
    2.被上訴人甲○○與上訴人丁○○於嘉義地院88年度嘉簡字
      第392 號給付借款事件審理中為訴訟上和解，甲○○已依
      和解條件20萬元完畢，則上訴人丁○○之133,619 元債權
      額應認已清償完畢，丁○○自不得再向吳劉鴛鴦之繼承人
      丙○○○聲請強制執行，其對吳劉鴛鴦之已確定之本院88
      年度促字第13701 號支付命令，屬執行名義成立後，經清
      償而有消滅債權人請求之事由發生，該執行名義所示之債
      權已因嗣後清償而不存在，是其當不得以該支付命令為執
      行名義為強制執行。從而，被上訴人丙○○○請求撤銷本
      院97年度司執字第122611號強制執行程序及確認與上訴人
      丁○○間133,619 元之債權不存在，均有理由。
    3.次按基於票據無因性，票據債務人原則上不得以自己與發
      票人或執票人之前手間所存抗辯事由對抗執票人。然以無
      對價或不相當之對價取得票據者，不得享有優於其前手之
      權利，票據法第14條後段定有明文。上訴人乙○○於本院
      審理中自承系爭本票是上訴人丁○○無償轉讓給伊，讓伊
      去聲請強制執行等語（見本院卷第108 頁），被上訴人對
      此並無意見，有本院99年7 月22日言詞辯論筆錄可稽，是
      上訴人乙○○既係從上訴人丁○○處以無對價關係取得系
      爭本票，依前揭規定，其自不得享有優於其前手即上訴人
      丁○○之權利，上訴人乙○○與上訴人丁○○就系爭本票
      所享有之權利相同，故票據債務人即被上訴人甲○○得以
      與上訴人丁○○間所存之抗辯事由對抗上訴人乙○○。而
      上訴人丁○○就系爭不動產所擔保之70萬元借款債權之權
      利範圍為20萬元，並經本院74年度執字第427 號強制執行
      部分受償及其後嘉義地院88年度嘉簡字第392 號訴訟和解
      後，被上訴人甲○○已依和解條件履行完畢，則上訴人丁○○與被上訴人甲○○間已無任何債權債務存在，上訴人
      丁○○就系爭本票當不得對被上訴人甲○○主張票據上權
      利，而上訴人乙○○就系爭本票所享有之權利既與上訴人
      丁○○同，則上訴人乙○○亦不得對被上訴人甲○○行使
      系爭本票之票據上權利。又本案於98年3 月12日起訴時，
      嘉義地院91年度執字第5128號強制執行程序已就甲○○在
      臺灣必成公司之薪資扣款共779,630 元，債務餘額尚餘
      165,556 元，為兩造所不爭執，從而，被上訴人甲○○請
      求撤銷嘉義地院91年度執字第5128號強制執行程序及確認
      其與上訴人乙○○間所剩債權165,556 元之債權不存在，
      均有理由。
    4.末查，上訴人乙○○就上開74年度執字第427 號強制執行
      不足額之619,375 部分，已再次於91年持以向嘉義地院聲
      請對被上訴人甲○○核發扣薪命令，就被上訴人甲○○於
      臺灣必成公司之薪資予以強制執行，自91年12月至98年3
      月12日起訴時止，已扣薪共779,630 元之事實，亦如上述
      ，是系爭本票所擔保之債權債務既僅本金70萬元，而本票
      上又未載明有何利息約定，有系爭本票影本乙紙附於嘉義
      地院88年度嘉簡字第392 號卷內可稽，則縱加計法定利率
      或依抵押權設定契約書上約定之利息、違約金，且本院74
      年度執字第427 號強制執行事件，系爭本票已獲清償425,
      211 元，亦如前述，則依該強制執行事件獲償之總額計算
      結果，亦足認系爭債權已全部清償完畢，附此敘明。
  (三)綜上所述，上訴人丁○○所執以聲請強制執行之執行名義所
    示借款債務既已由被上訴人甲○○清償完畢，被上訴人丙○○○據為抗辯，而提起本件債務人異議之訴，請求撤銷本院
    97年度司執字第122611號清償債務之強制執行程序，及確認
    被上訴人丁○○對於被上訴人丙○○○之133,61 9元債權及
    利息、違約金不存在，均有理由，應予准許。上訴人乙○○
    所執以聲請強制執行之執行名義所示本票債權，既因乙○○
    為無對價關係所取得，不得享有優於其前手即被上訴人丁○○之權利，而上訴人丁○○與被上訴人甲○○間就系爭本票
    之原因關係既已因被上訴人甲○○之清償而不存在，被上訴
    人甲○○據為抗辯，提起本件債務人異議之訴，請求撤銷嘉
    義地院91年度執字第5128號給付票款之強制執行程序，及確
    認上訴人乙○○對於甲○○所剩債權165,556 元之債權不存
    在，亦均有理由，應予准許。原審准許被上訴人之請求，於
    法並無不合，上訴意旨指摘原判決不當，求予廢棄改判，為
    無理由，應予駁回。
七、本判決基礎已經明確，兩造其餘攻擊、防禦或證據方法，核
    與判決結果無影響，不再一一論述，附此敘明。
八、據上論結，本件上訴為無理由，依民事訴訟法第436 條之1
    第3 項、第463 條、第449 條第1 項、第78條，判決如主文
    。
中    華    民    國    99    年    8     月    5     日
                  民事第三庭   審判長法  官  朱玲瑤
                                     法  官  李嘉益
                                     法  官  洪能超
以上正本證明與原本無異。
本判決不得上訴。
中    華    民    國    99    年    8     月    5     日
                                     書記官  火秋予

司法院資訊處製作；財團法人民間司法改革基金會備份。
